臺灣高等法院民事判決
110年度消上字第8號
上  訴  人  陳立偉  
            羅瑞姬  
共      同
訴訟代理人  江肇欽律師
            劉紀寬律師
被  上訴人  太子建設開發股份有限公司

法定代理人  羅智先  
訴訟代理人  金玉瑩律師
            馬傲秋律師
複  代理人  黃品瑜律師

上列當事人間請求損害賠償事件，上訴人對於中華民國110年2月
9日臺灣臺北地方法院108年度消字第43號第一審判決提起上訴，
本院於111年3月16日言詞辯論終結，判決如下：
    主      文
原判決關於駁回上訴人後開第二項之訴部分，及該部分假執行之
聲請，暨訴訟費用裁判，均廢棄。
被上訴人應給付上訴人新臺幣239萬1,911元，及自民國108年10
月24日起至清償日止，按年息百分之5計算之利息。
其餘上訴駁回。
第一、二審訴訟費用（除確定部分外）由兩造平均負擔。
本判決所命給付，於上訴人以新臺幣79萬元供擔保後得假執行，
但被上訴人如以新臺幣239萬1,911元預供擔保，得免為假執行。
    事實及理由
一、本件上訴人主張：伊於民國93年12月28日與被上訴人簽訂房
    屋土地買賣合約書（下稱系爭合約），向被上訴人購入「太
    子美麗殿」建案（下稱系爭建案）所屬位於臺北市○○區○○段
    00○0地號土地（下稱系爭土地）、門牌號碼為臺北市○○區○○
    ○路00號8樓之建物（合稱系爭房地），被上訴人明知系爭土
    地使用分區為商業區，且位於都市計畫案之大灣北段商業區
    ，依法不得做為住宅使用。然被上訴人委由新聯陽實業股份
    有限公司（下稱新聯陽公司）銷售過程中，利用銷售海報、
    建案說明書、建材設備表、傢俱配置參考圖等廣告內容，搭
    配銷售現場實品屋之格局配置與現場銷售人員之行銷話術（
    下合稱系爭廣告），使伊誤認系爭房地可合法供一般住宅居
    住使用而同意購買。然於106年間，伊陸續遭臺北市政府都
    市發展局（下稱都發局）以違規作為住宅使用為由予以裁罰
    ，目前臺北市政府正研議系爭房地需繳納回饋金始能合法作
    為住宅使用，上訴人受有損害已屬可得確定之事。被上訴人
    以無法作為住宅使用之系爭房地透過系爭廣告包裝成適於居
    住之豪宅出售，其所為之系爭廣告亦屬契約之內容，已構成
    不完全給付，造成伊受有損害，伊請求擇一依民法第359條
    規定請求減少價金或民法第227條、第179條規定請求不完全
    給付之損害賠償。依臺北市政府關於回饋金之計算方式，以
    主建物面積每坪新臺幣（下同）5萬2,100元計算所得之金額
    ，系爭房地室內面積為151.78平方公尺，為45.91坪，求命
    被上訴人給付伊所受損害239萬1,911元；另被上訴人違反消
    費者保護法（下稱消保法）第22條之規定為不實廣告，應依
    同法第51條規定給付伊所受損害額1倍之懲罰性賠償金239萬
    1,911元及自起訴狀繕本送達之翌日起至清償日止，按年息
    百分之5計算之利息，並願供擔保請准為假執行之宣告（原
    審為上訴人敗訴之判決，上訴人聲明不服，提起上訴，其餘
    原告敗訴部分未據上訴，不在本院審理範圍）。並上訴聲明
    ：㈠原判決關於後開第2項至第4項廢棄。㈡被上訴人應給付上
    訴人478萬元3,822元，及自起訴狀繕本送達之翌日起至清償
    日止，按年息百分之5計算之利息。㈢第一項廢棄部分之第一
    、二審訴訟費用由被上訴人負擔。㈣願供擔保請准宣告假執
    行。
二、被上訴人則以：依兩造所簽訂系爭合約第一條第一款、第二
    十三條第五款約定及系爭合約附件㈣房屋平面圖影本，可知
    系爭合約已清楚揭示系爭房地坐落於商業區，其使用用途為
    一般零售業及自由事務所，上訴人於簽約前已充分審閱而了
    解。又系爭房地係取得使用執照後始進行銷售，而於銷售現
    場放置有使用執照供客戶參閱，系爭房地使用執照之使用分
    區記載商業區，使用執照附表建築物概要地上2層以上各樓
    層其用途為自由職業事務所，並不包含一般住宅使用，系爭
    房地為先建後售，相關文宣品內容僅為要約之引誘，兩造並
    未將該等廣告文宣品合意作為契約之一部分。上訴人在買受
    系爭房地時，清楚知悉系爭房地無法作為住宅使用，仍允為
    簽約購買，嗣後不得再以系爭房地無法作為一般住宅使用而
    請求伊負瑕疵擔保責任，伊並無不完全給付之情事。況上訴
    人於93、94年間受領系爭房地後，怠於檢查與通知，自應視
    為承認所受領之物為無瑕疵，本件減少價金請求權已罹於5
    年時效而消滅，上訴人亦不得再依不完全給付之債務不履行
    規定，行使損害賠償請求權，以免使物之瑕疵擔保關於出賣
    人得以免責之規定形同具文。上訴人雖以臺北市政府研議中
    之回饋金作為其請求減少價金及損害賠償數額之依據，然該
    回饋金與建物價值有無減損乃屬二事，且上訴人至今仍未向
    主管機關繳納回饋金而未實際受有損害。上訴人既未受有損
    害，則其主張依消費者保護法第51條規定給付懲罰性賠償金
    ，亦無可採等語，資為抗辯。並答辯聲明：㈠上訴駁回。㈡如
    受不利判決，願供擔保請准宣告免為假執行。
三、查上訴人於93年12月28日與被上訴人簽訂系爭合約向被上訴
    人購入系爭房地，並於同日繳付訂金及第二期款，至94年3
    月28日共繳付3,752萬元，被上訴人並於該日點交系爭房地
    予上訴人。系爭土地使用分區為商業區，且位於大灣北段之
    都市計畫區等情，有系爭合約、建物所有權狀、建物暨土地
    登記第一類謄本、系爭建案使用執照、統一發票及交屋單等
    件附卷可稽（見原審卷㈠第493-529頁、第743-744頁、原審
    卷㈡第97、99、153、173-197頁、本院卷㈠第379-382、301頁
    ），且為兩造所不爭執，此部分事實，堪信為真。
四、上訴人主張：被上訴人明知系爭房地位於大灣北段商業區，
    屬都市計畫案所劃定不得供作住宅使用之商業區，依法無法
    作為住宅使用，卻以系爭廣告包裝為不二價豪宅出售，致其
    誤信而購入，至106年間遭臺北市政府開罰始知上情，為被
    上訴人所否認；經查：
　㈠按企業經營者應確保廣告內容之真實，其對於消費者所負之
    義務不得低於廣告內容，消費者保護法第22條定有明文，是
    以此企業經營者與消費者間所訂定之契約，雖無廣告內容記
    載，消費者如因信賴該廣告內容，而與企業經營者簽訂契約
    時，企業經營者所負之契約責任應及於該廣告內容（最高法
    院106年度台上字第106號判決意旨參照）。次按因可歸責於
    債務人之事由，致給付不能者，債權人得請求賠償損害；因
    可歸責於債務人之事由，致為不完全給付者，債權人得依關
    於給付遲延或給付不能之規定行使其權利；民法第226條第1
    項、第227條第1項分別定有明文。又民法第227條所謂之不
    完全給付，係指債務人已提出給付，且其提出之給付，不合
    債之本旨而言（最高法院96年度台上字第2084號判決、101
    年度台上字第1159號判決意旨參照）。至物的瑕疵擔保責任
    ，係指存在於物之缺點，乃物欠缺依通常交易觀念或當事人
    之決定，應具備之價值、效用或品質，所應負之法定無過失
    責任。二者之法律性質、規範功能及構成要件均非一致，在
    實體法上為不同之請求權基礎，在訴訟法上亦為相異之訴訟
    標的，法院於審理中自應視當事人所主張之訴訟標的之法律
    關係定其成立要件。倘其主張出賣人應負不完全給付之債務
    不履行責任，而請求損害賠償時，應無民法第356條、第365
    條規定之適用。（最高法院100年度台上字第1468號、105年
    度台上字第2245號、94年度台上2352號判決意旨參照）。
　㈡查臺北市政府為都市發展需要，於81年公告實施「配合基隆
    河（中山橋至成美橋段）整治計畫擬（修）訂主要計畫案」
    ，將基隆河（中山橋至成美橋段）附近地區屬基隆河截彎取
    直之新生地，規劃為商業區、娛樂區、工業區及住宅區，並
    依地理區位劃分為南、北段。其中，南段以工業活動為主（
    並規劃住宅及商業區），北段（即稱大彎北段）以住宅、商
    業、娛樂活動為主，並定位為購物商業娛樂中心。其後，臺
    北市政府於83年6月1日公告實施「擬訂基隆河（中山橋至成
    美橋段）附近地區細部計畫暨配合修訂主要計畫案」，92年
    1月7日公告實施「修訂臺北市基隆河(中山橋至成美橋段)附
    近地區細部計畫暨配合修訂主要計畫案內『基隆河（中山橋
    至成美橋段）附近地區土地使用分區與都市設計管制要點』
    案」，均正面表列大彎北段之商業區及娛樂區不得移作住宅
    使用，而系爭房地即位於大灣北段之商業區，上訴人因以系
    爭房地作為住宅使用而遭都發局開罰在案（見原審卷㈢第183
    頁、本院卷㈡第43-61頁），為兩造所不爭執，堪信為真。
　㈢依被上訴人委託新聯陽公司銷售系爭建案時之銷售海報、照
    片以觀，除了有豪華的中庭水池造景，並有裝修精緻、華麗
    之迎賓大廳、客廳、臥室及廚房，並佐以文字描述：「重現
    歐洲Grand Hotel人文風情，大直首座湧泉中庭花園名宅」
    、「永安、濱江雙語學區、官邸治安，自然人文勝境」、「
    即使成功不墜，不斷攀越巔峰，家，才是永恆的江山」、「
    大直唯一全新完工名宅」、「義大利SMEGT型排煙機」、「
    義大利F0STER不鏽鋼雙槽」、「義大利BEST多功能電烤箱附
    不鏽鋼上掀門」、「德國BOSCH洗碗機」、「日本專利Rinna
    進口菜飯爐」，及「人造住宅、住宅造人」理念、「名宅風
    貌」、「專為菁英人士設計5S國際指標，滿足精采人生的居
    家終極追求」（見原審卷㈠第49-50、295-310頁）等等客觀
    上足以令人確信系爭建案為一般住宅（精品豪宅）之宣傳內
    容。再觀諸被上訴人所提供之建案說明書，更進一步提供餐
    廳、書房之華麗照片，甚至還有精品飯店式之衛浴水龍頭、
    日本專利Rinna進口菜飯爐、BioSPA活水霸微分子活水器等
    與一般居家住宅有關之衛浴、廚房及主臥房高級寢具之設備
    照片。且廣告文案中記載：「回家只要放心，讓身心靈安放
    妥當」、「客餐廳及玄關皆鋪天然大理石地坪滿室亮麗，主
    臥公共浴室以天然石材展現優雅氣度」，乃營造「家」的溫
    暖舒適感受（見原審卷㈠第51-75頁）；另被上訴人為了方便
    實品屋之介紹說明所提供之建材設備表，其中第四項「門窗
    規劃」記載：「…2.廚房後門…。3.室內門＊臥室門採實木門
    扇，搭配進口水平鎖。＊浴室門採用實木門扇附通風百葉。…
    5.浴室窗戶 採用中華氣密窗，並搭配有色玻璃，附紗窗。
    」；第五項「室內裝修」則記載：「1.地坪＊客、餐廳、玄
    關及走道舖設天然石材。…＊廚房舖設天然石材。…2.隔間及
    牆面＊室內隔間採1/2B磚。＊客、餐廳及臥室牆面均採KABINA
    I克黴樂環保健康塗料…＊主臥、公共浴室之牆面舖貼進口拋
    光石英磚。＊廚房牆面舖貼進口拋光石英磚。…3.平頂 客、
    餐廳、臥室（含玄關走道）刷KABINAI克黴樂環保健康塗料
    。浴室、廚房採用防水矽酸鈣板天花板。…」；第六項「工
    作陽台」亦記載：「…＊工作陽台（後陽台）設置洗衣、烘衣
    機專用插座、升降曬衣架、洗衣機專用排水口。工作陽台平
    頂刷晴雨漆。」；另第九項「廚房設備」更清楚載明：「採
    用進口整體檯面廚具，包括人造石檯面、鋼琴烤漆門板、吊
    櫥、雙口瓦斯爐台、日本進口菜飯爐、排油煙機、不銹鋼洗
    滌槽、單槍式水龍頭等，並附內嵌式洗碗機、烤箱。另設置
    冰箱、電鍋、微波爐等專用插座。」；第十項「瓦斯設備」
    則記載：「由公司統一代為申請並委託瓦斯公司規劃設計管
    路。…」；第十一項「衛浴設備」亦明載：「＊主臥室採用進
    口名牌下崁式面盆搭配石材檯面與進口給水龍頭、省水馬桶
    。按摩浴缸（A1棟與B1棟）或淋浴設備，附設豪華除霧明鏡
    、換氣機、置物架、毛巾環、衛生紙架、肥皂盤等精緻配件
    。公共浴室採用…。」等內容，清楚地將一般住宅才會出現
    的廚房、浴室、臥室、客餐廳、後陽台等所使用之建材、設
    備及其品牌加以詳列（見原審卷㈠第81-84頁），且有現場58
    坪及72坪實品屋照片在卷可按（見原審卷㈠第71-75頁）。足
    見系爭廣告及文宣係以「家」為主軸，主打為「豪宅」、「
    名宅」等字樣，並標榜生活、休閒娛樂機能健全，甚至提及
    「學區」良善，顯然有意導引一般消費大眾系爭建案可作為
    住宅使用之印象。
　㈣依上訴人所稱：銷售人員帶看系爭建案時，屋內之浴室及廚
    房都已隔間完成，其他隔間則依伊等之需求處理，簽約前，
    銷售人員藍碧君及工地主任答應伊等原審卷㈠第531頁所記載
    之條件，因伊怕建案賣完後，銷售人員就會離開，才另外寫
    了原審卷㈠第529頁之文字，請現場主管朱志桓簽名確認，那
    就是伊等要求與A1六樓樣品屋格局配置，甚至傭人房的施作
    方式，設計師也是與六樓樣品屋是同一位，那一棟每一間的
    主臥房位置都一樣，也有幫伊等將前陽台外推，做二次施工
    ，這也是依照交屋條件做的。交屋的時候基本上就已經根據
    交屋條件都幫伊等隔好了，包括浴室大理石還有客廳大理石
    設計幾乎與六樓實品屋大同小異等語（見本院卷㈠第324-328
    頁）。且有上訴人所提出之系爭房地之傢俱配置參考圖多處
    記載「比照A1/6樓樣品屋」（見原審卷㈠第531頁），及兩造
    為補充系爭合約另行約定、由被上訴人經理朱志桓於94年1
    月20日所簽名之補充協議，註記「①各電源…②石材地板及浴
    室依圖例與A1六樓同…施工法亦與A1六樓同…③設計師與屋主
    到石材廠挑石材。…⑤傭人房與A1六樓同（木作除外）…⑦冷氣
    空調依圖例。⑧前陽台二次施工依圖例。太子美麗殿A1-8F，
    以上為購屋條件。」等情相符（見原審卷㈠第529頁），堪認
    上訴人主張自參觀系爭建案至締約購買系爭房地時，被上訴
    人所提供之出售標的及履約條件，均讓其足以信任其所購買
    之系爭房地係可供作為住宅等語，所言非虛。
　㈤再依證人鄭碧君、王雅寬、金慶柏、陳鳳嬌、殷其欣、林書
    帆、林莉婷所述，系爭建案之廚房、廁所管線均已定位隔好
    ，其餘空間則視消費者需求隔間，銷售現場實品屋之裝潢擺
    設，除了門廳、客廳、臥室、廚房、衛浴等配置一應俱全外
    ，相關裝潢、家俱、家飾、家電等也有。銷售人員藍碧君於
    介紹系爭建案時，一再強調學區良善，如購買實品屋，可直
    接搬進來住。交屋時也會給予購買者各房間鑰匙串，且只要
    消費者詢及系爭合約第一條或第二十三條關於「商業區」之
    記載，即以「住商（混和）」或「只影響貸款」帶過等語，
    證人王雅寬、殷其欣、林書帆甚證稱：被上訴人之代銷人員
    藍碧君、谷政金指導並提供申請自用住宅稅率申請書，讓其
    等更加相信系爭建案可做為住宅使用等語（見原審卷㈢第431
    -459頁），並有被上訴人出具之交屋配件質量點交及待修憑
    證上載有各細項「配合裝潢安裝」等語及被上訴人為系爭建
    案設計之鑰匙圈照片，由該鑰匙圈可看出有「主臥、一臥、
    二臥、三臥、主浴室、次浴室」之鑰匙孔位置等情（見原審
    卷㈢第345-351頁）。審酌消費者與建商訂定不動產買賣契約
    時，對於日後交屋之房屋狀況及要求，絕大部分取決於實品
    屋（樣品屋）之印象，其信賴未來購入得使用之室內空間、
    格局高度及房屋品質將如同廣告內容所載，且進而以廣告內
    容與建商洽談契約細節。本件以被上訴人之整體銷售廣告內
    容、現場實品屋之格局、設計，及提供消費者之服務（包含
    交屋前二次施工及介紹設計師），並將交易相對人需要之裝
    潢條件列為交屋條件以觀，益徵系爭建案不但自銷售初始起
    ，即以住宅（豪宅、名宅）之廣告銷售，並實際以住宅之成
    品出售並交付消費者，則系爭廣告說明（含文宣及實品屋）
    自應成為契約之一部，至為明確。上訴人主張其並無理解錯
    誤或明知無法作為住宅使用而仍購買，而係相信系爭建案可
    供住宅使用而購買之，應屬實在。
　㈥此外，依系爭合約附件㈧住戶管理規約第十條規定：「不得在
    各層電樓梯間、走廊、通道等堆置任何物品（包括鞋櫃）或
    晾曬衣物，並不得在露台、屋頂平台或其他一切公共區域及
    設施上搭建任何違建，汽車不得任意停放，否則一切任由管
    委會處理，住戶不得異議。」，第十三條亦規定：「住戶不
    得蓄養兇猛之動物，蓄養寵物以不妨礙居家安寧為限，且必
    須有專人看管外，嚴禁放在門外活動或任意排泄。」，第十
    四條復約定：「住戶應注意用電安全，若家用電器線路不堪
    負荷，因而發生安全事故，應由所有權人或現住人員負一切
    責任。」等語。由上開規約所載之「不得晾曬衣物」、「住
    戶」、「居家安寧」、「家用電器線路」、「現住人員」等
    內容，規範各住戶使用房屋應共同遵守事項等情（見原審卷
    ㈠第113-116頁）；再依證人鄭碧君所提出太子美麗殿管理辦
    法同意書所載「…管理費依以下標準收取…店面（1、2F）每
    月每坪為新台幣90元整。住家每月每坪為新台幣120元整。…
    管理辦法如下：⒈住戶於繳交用印款同時預繳半年之管理費
    用…⒋不得在各樓電樓梯間、走廊、通道等堆置任何物品（包
    含鞋櫃）或晾曬衣物…」等語（見原審卷㈢第461頁），亦可
    看出管理費之收取，區分為店面及住家之不同標準。再加上
    告知、指導住戶可以辦理遷入戶籍及申辦自用住宅稅率，足
    以證明被上訴人確以住家之商品銷售給一般消費者。是綜合
    前揭上訴人自參觀系爭建案，議約過程中所得到之訊息，系
    爭廣告、傢俱配置參考示意圖、現場實品屋所示之格局擺設
    及交屋前之裝潢約定，因而相信系爭房地得作為住宅使用；
    且上訴人嗣後受領被上訴人交付系爭房地後，即遷設戶籍並
    自住使用，並順利申辦房屋稅及地價稅適用自用住宅稅率（
    原審卷㈢第179-180頁）等情以觀，堪信不論是系爭廣告內容
    或被上訴人對系爭房地之商品定位均係以可做為住宅使用之
    標的與上訴人締約，上訴人乃相信系爭建案可合法供作一般
    住宅使用而願意購買。
　㈦被上訴人雖抗辯：系爭廣告僅為要約之引誘，並非契約之一
    部分，系爭合約第一條第一款、第二十三條第五款及使用執
    照記載系爭建案位於「商業區」，系爭合約第二十三條第五
    款、合約書附件㈣平面圖主要用途及使用執照各樓層用途記
    載「自由職業事務所」，上訴人至遲於簽約時已知悉系爭房
    地作為住宅使用之風險云云，惟查：
　⒈根據都市計畫法各縣市都會訂定各區的，可分為商業區、住
    宅區或工業區，住商混合大樓即結合住宅用途和商業用途的
    大樓。而依交易當時「臺北市土地使用分區管制規則」第21
    條第1款第1目、第22條第1款第1目、第23條第1款第1目、第
    24條第1款第1目之規定：「在第一種商業區內得為左列規定
    之使用：允許使用㈠第二組：多戶住宅。」、「在第二種商
    業區內得為左列規定使用：允許使用㈠第二組：多戶住宅。
    」、「在第三種商業區內得為左列規定之使用：允許使用㈠
    第二組：多戶住宅。」、「在第四種商業區內得為左列規定
    之使用：允許使用㈠第二組：多戶住宅。」。可知商業區之
    房地非必不得作為住宅使用。再觀諸⑴證人藍碧君所證：伊
    知道系爭房地是商業區，廣告公司只是跟我們說要跟客戶說
    這是商業區，至於使用用途我不知道，商業區有何使用上的
    限制…我不清楚商業區能否作為住宅使用，因為有一些大樓
    樓下是店面，樓上也是住家」等語（見原審卷㈡第371-372頁
    ）；⑵證人羅凱綸證述「以我現在的了解，比較清楚商業區
    的使用限制，因為現在的報導資訊比較多，因為商業區就是
    只能做商業使用，但也不是不能作住宅使用，像我就不能理
    解忠孝東路第一排也是商業區，但樓上也有住宅…，在銷售
    當時，我並沒有明確知悉商業區使用上限制，只是會跟客戶
    說在商業區。」、「印象中客戶問過我是否商業區，我說是
    ，當時客人都認定那個建案的地點很好，客人會覺得在商業
    區反而價值高…」等語（見原審卷㈡第380-381頁）。審酌相
    關土地使用分區規定，一般消費者對於土地使用分區之理解
    ，僅能粗略了解分為住宅區、商業區與工業區，除工業區不
    得作為住宅外，住商混合之情況在臺灣並非少見。且系爭房
    地無法作為住宅使用，並非單純因為位於「商業區」，而係
    因位於都市計畫區之大彎北段商業區。又依銷售人員即證人
    藍碧君、藍凱綸前開所述，其等對於商業區是否得做為住宅
    使用亦為一知半解，倘被上訴人並未詳實教育銷售人員正確
    資訊，如何期待銷售人員於不清楚實際規範之情況下，能告
    知消費者正確之資訊，更何況系爭廣告所營造出之整體豪華
    、精緻住宅之銷售氛圍，更使消費者降低戒心。則上訴人稱
    「簽約時才看到契約第一條、第二十三條寫使用分區為商業
    區，當時證人藍碧君告訴我這是住商，伊當時覺得因為1樓
    有店面，他也跟伊強調這個不影響合法住宅，只跟貸款有關
    」等語(見本院卷㈠第329頁)，難認子虛，且符合常情。又被
    上訴人雖稱：使用執照有記載分區商業區、附表記載各樓層
    用途為一般事務所云云，然依證人朱志桓所述「使用執照之
    立板放在櫃檯上」等語（見本院卷㈠第337頁），則上訴人能
    否留意被上訴人以此種告知方式？又縱上訴人簽約前知悉系
    爭土地使用分區為商業區，交屋後取得系爭建物謄本，謄本
    記載「商業用」（見原審卷㈡第153頁），惟商業區非必不得
    做為住宅使用，已如前述；且上訴人既受到銷售人員介紹及
    系爭廣告強烈印象之影響，主觀上認為系爭房地為「住商（
    混合）」，又得申請自用住宅稅率，自難以使用執照及土地
    謄本上記載「商業」等語，而逕論上訴人主觀上知悉系爭房
    地無法作為住宅使用。是以，被上訴人以系爭合約第一條第
    一款、第二十三條第五款及使用執照記載系爭建案位於「商
    業區」而認其已告知上訴人系爭房地無法作為住宅使用，難
    認有據。
　⒉被上訴人再以：系爭合約第二十三條第五款、合約書附件㈣平
    面圖主要用途及使用執照附表各樓層用途記載「自由職業事
    務所」，上訴人至遲於簽約時已知悉系爭房地作為住宅使用
    之風險云云；惟查：
　⑴系爭合約第二十三條第五款雖載有「本大廈位於商業區，其
    建築設計為一般零售業及自由職業事務所規劃，應依其規定
    用途使用，並不適用自用住宅優惠貸款包括公教貸款、國宅
    、勞工住宅等」等語（見原審卷㈠第509頁）。審酌不動產價
    值高昂，一般狀況須向銀行申請貸款，而依上訴人及證人林
    書帆所述，當時銷售人員之解釋「本條與貸款條件相關」（
    見本院卷㈠第329-330頁、原審卷㈢第453頁），則消費者即可
    能將本條重點解讀為「貸款條件之限制」，而無法聯想至「
    該區之使用限制」。又因上訴人購買系爭房地係以現金付清
    ，並無貸款需求，因此是否得申辦優惠貸款並非其等考量之
    點等語，業據上訴人陳述在卷，且有上訴人提出各次現金付
    款之發票等件在卷可憑（見本院卷㈠第379-382頁）。審酌本
    件銷售人員自身對商業區之理解亦非全面，更不知系爭房地
    位於大彎北段商業區，受到都市計畫管制要點特別規定之限
    制，乃向上訴人解釋系爭合約第二十三條第五款與貸款條件
    相關，上訴人因該條文與其個人權益較無關係即略過未予深
    思，亦不違背常理，尚無法僅以「自由職業事務所」之記載
    即要求上訴人需知悉或聯想系爭房地位於都市計畫區內而無
    法為住宅使用。
　⑵況且，系爭房地無法作為住宅使用之根本原因並非因為「土
    地使用分區為商業區」、「主要用途為一般事務所」，而是
    因為其位於「都市計畫案大彎北段商業區」，受到都市計畫
    管制要點之特別規定而無法作為住宅使用，已如前述。且如
    被上訴人所抗辯系爭建案為先建後售，銷售時已取得使用執
    照，其身為知名且上市之大型建設公司，對於系爭土地之相
    關使用限制等必要資訊定知之甚詳，惟不但未提供相關說明
    ，反而以隱諱不明、模擬兩可之文字代過，任由銷售人員傳
    遞錯誤訊息予消費者，甚至銷售現場以不符使用執照規定之
    用途，營造光鮮亮麗豪宅氛圍之形象而吸引消費者購買，再
    於點交系爭房地之交屋單上夾藏「自點交日起由本人使用『
    營業』」等語（見本院卷㈠第301頁），實不可取。本於經驗
    法則及誠信原則，從當事人締約之主要目的及經濟價值做全
    盤觀察，被上訴人大量呈現給消費者之廣告訊息所形成之強
    烈印象對比系爭合約條文之片段、甚少比例且未盡詳實文字
    ，被上訴人就系爭房地之必要資訊，顯然未盡到完整、誠信
    之告知義務，其上開抗辯委無足採。
  ⒊被上訴人雖一再抗辯系爭廣告僅為要約之引誘，並非契約內
    容，廣告僅為抽象概念之情境，上訴人看屋時的狀態毛胚屋
    ，且廣告內容為事務所裝潢云云；惟查：被上訴人委託新聯
    陽公司製作之銷售海報、建案說明、建材設備等廣告文宣資
    料，以及現場之實品屋，均以「家」為主軸，有卷內上開資
    料在卷可憑（詳見原審卷㈠第49-84頁），甚且告知消費者，
    如買實品屋可直接入住，或介紹設計實品屋之設計師予購屋
    之消費者，均據上訴人及前開證人陳述在卷，已如前述。而
    被上訴人竟無法提出當時任何事務所裝潢之廣告文宣或照片
    ，先空言辯稱消費者現場參觀看到毛胚屋，復又無法自圓其
    說何以消費者見到毛胚屋卻喜歡設計實品屋之設計師，顯然
    前後矛盾。又依原審卷㈠第529頁上訴人與證人朱志桓所簽之
    補充協議關於交屋條件之約定及原審共同原告殷其宏、黃絹
    代、孫鴻玉、莊達人所提供交屋配件質量點交及待修憑證、
    鑰匙圈照片以觀（見原審卷㈢第345-351、463-465頁），可
    看出當時被上訴人所提供交屋時服務，顯非如同其所述係空
    屋，再由消費者自行委託設計師裝潢及隔間，上開抗辯為被
    上訴人事後卸責之詞，難以採信。又系爭合約第三十條固記
    載「本買賣所為之一切承諾，均以契約上所載為準」等語（
    見原審卷㈠第510頁），然系爭建案為先建後售，系爭合約之
    標的為成屋，亦有裝修完成可直接入住之實品屋，而銷售現
    場實品屋所打造大量、光鮮亮麗豪宅氛圍之系爭廣告訊息及
    相關建案說明、文宣，及締約當時所提供消費者關於作為住
    家使用之服務，均足以使上訴人相信系爭廣告內容符合其締
    約所購買作為住家使用之系爭房地。被上訴人未於系爭合約
    明確指出「廣告僅供參考」，未明確排除系爭廣告為契約內
    容之一部，自不得以系爭合約第三十條作為事後脫責之依據
    ，附此敘明。
  ⒋綜上所述，上訴人所購買系爭房地位於大彎北段商業區之都
    市計畫案，依都市計畫管制要點特別規定無法作為住宅使用
    ；惟系爭廣告卻仍強調精緻生活、良善學區機能，並提供後
    續以住宅為主之相關附加服務，指導消費者如何申請自用住
    宅稅率，顯與系爭建案經核准之用途不符，遑論特別註明提
    醒交易相對人，系爭建案「不得供為住宅使用」之字樣，致
    消費者自無從分辨系爭建案經核准之用途乃不得為住宅使用
    ，至106年間上訴人收到臺北市政府開罰通知始知上情。上
    訴人主張被上訴人之給付，因可歸責於被上訴人之事由，致
    給付內容不符債務本旨，而應負債務不履行損害賠償之責任
    ，核屬有據。又上訴人以民法第227條為請求既經准許，其
    併依民法第359條法律關係為同一請求，本院無庸再行審究
    ，併此敘明。
　⒌至於被上訴人抗辯上訴人於受領系爭房地時怠於通知出賣人
    瑕疵，依民法第356條視為承認受領之物無瑕疵，民法買賣
    篇中既已有特別規定，明定買受人之檢查及通知義務，自有
    排除買受人另依不完全給付規定請求權利之意，且系爭房地
    無法作為住宅使用之瑕疵為契約成立時即已存在，被上訴人
    不負擔保之責云云；查買賣契約之瑕疵擔保與債編總則之債
    務不履行，二者規範之社會事實、立法目的均不同，前者重
    在標的物與價金之對價衡平，故無主觀要件之設計，法律效
    果係減少價金或解除契約；後者重在債務人應盡善良管理人
     注意義務，依債之本旨提出給付，故有可歸責要件之設計
    ，法律效果係損害賠償，債各之規定未必取代債編通則之規
    範。被上訴人抗辯物之瑕疵擔保係買賣契約債務不履行之特
    別規定，應優先適用，而無不完全給付之適用，並無可取。
　　再按買賣標的物如係特定物，於買賣契約成立前已發生瑕疵
    ，而出賣人於締約時，因故意或過失未告知該瑕疵於買受人
    ，而買受人不知有瑕疵仍為購買者，則出賣人所為給付之內
    容不符合債務本旨，即應負不完全給付之債務不履行責任（
    最高法院103年度台上字第2631號判決意旨參照），被上訴
    人抗辯系爭房地無法作為住宅使用之瑕疵於契約成立時即已
    存在，上訴人不得依不完全給付之規定請求賠償，亦無理由
    。又本院既准上訴人依民法第227條請求賠償，揆諸前開㈠之
    說明，則無民法第356條關於從速檢查瑕疵及通知出賣人規
    定及民法第365條除斥期間之適用，併予敘明。
　㈧按當事人已證明受有損害而不能證明其數額或證明顯有重大
    困難者，法院應審酌一切情況，依所得心證定其數額，民事
    訴訟法第222條第2項定有明文。蓋損害賠償之訴，原告已證
    明受有損害，有客觀上不能證明其數額或證明顯有重大困難
    之情事時，如仍強令原告舉證證明損害數額，非惟過苛，亦
    不符訴訟經濟之原則，於此種情形，法院應審酌一切情況，
    依所得心證定其數額，以求公平（最高法院101年度台上字
    第1452號判決意旨參照）。經查：
　⒈按都市計畫範圍內土地或建築物之使用，或從事建造、採取
    土石、變更地形，違反本法或內政部、直轄市、縣（市）（
    局）政府依本法所發布之命令者，當地地方政府或鄉、鎮、
    縣轄市公所得處其土地或建築物所有權人、使用人或管理人
    新臺幣6萬元以上30萬元以下罰鍰，並勒令拆除、改建、停
    止使用或恢復原狀。不拆除、改建、停止使用或恢復原狀者
    ，得按次處罰，並停止供水、供電、封閉、強制拆除或採取
    其他恢復原狀之措施，其費用由土地或建築物所有權人、使
    用人或管理人負擔，都市計畫法第79條第1項定有明文。上
    訴人因系爭房地位於大彎北段商業區之都市計畫案，依都市
    計畫管制要點特別規定，不得做為住宅使用，上訴人因而遭
    都發局開罰，有該局108年4月15日北市都築字第1083034093
    號函（見本院卷㈠第75、77頁、本院卷㈡第43-47、53-57頁）
    ，足認系爭房地無法作為住宅使用一事已屬可得確定，且為
    兩造所不爭執。
　⒉查臺北市政府為解決大彎北段商業區住宅問題，該府都市審
    議委員會已於108年7月11日就基隆河附近地區都市計畫案進
    行通盤檢討之變更，並決議通過以繳納回饋金之方式允許放
    寬作為住宅使用之許可機制，待內政部核定通過後實施。依
    108年7月11日臺北市政府都市計畫委員會第751次委員會議
    紀錄則明載：「決議本案『大直生活圈』公展計畫內容依以
    下幾點修正通過：…㈢有關大彎北段地區既有住宅處理、使用
    放寬規定以及配套之變更主要計畫及細部計畫分區內容，除
    以下幾點外，其餘同意依市府本次會上簡報所提內容修正通
    過。…⒊回饋代金公式之申請時程調整參數R值，採5年內單一
    數值，並由『0.7』調整為『0.6』。」（見原審卷㈡第292-293頁
    ）。並經都發局109年7月21日北市都規字第1093080049號函
    覆：「說明有關大彎北段商業宅回饋代金方案之都市計畫
    辦理進度一節，查本府已將大彎北段商業區、娛樂區納入『
    臺北市中山區都市計畫通盤檢討(主要計畫)案』及『臺北市中
    山區都市計畫通盤檢討(細部計畫)案』內檢討，案內納入大
    彎北段住宅許可機制，並經108年7月11日本市都市計畫委員
    會第751會議審議通過，主要計畫部分本府業依都市計畫法
    第19條規定於108年9月27日報請內政部核定，經該部都市計
    畫委員會於108年11月4日、109年2月6日及4月21日共召開3
    次專案小組會議討論，復經本府109年6月12日函送補充資料
    提請內政部都市計畫委員會審議，尚待排會審議，俟主要計
    畫審議通過後，細部計畫方得併同主要計畫辦理公告實施。
    爰此，本案細部計畫迄今亦未公告實施。」（見原審卷㈢第9
    3-94頁）。又都發局於109年2月14日以北市都規字第109301
    2545號函覆：「說明…另屬既有建築且於本細部計畫案公告
    實施內5年內申請者，則適用該公式『申請時程調整參數』乘
    以0.6計算，每坪數地板面積約為5.21萬元。惟實際金額仍
    應視後續公告之細部計畫內容及申請當年度相關數值計算為
    準。」(見原審卷㈡第267、268頁)。再據都發局於110年11月
    2日以北市都規字第1103093657號函覆：「說明查大彎北段
    地區所屬『臺北市中山區都市計畫通盤檢討（主要計畫）案』
    、『臺北市中山區都市計畫通盤檢討（細部計畫）案』，前經
    本府都市計畫委員會108年8月8日第752次委員會審議通過在
    案，同意大彎北段商業區及娛樂區全區有條件（含繳納回饋
    代金）放寬作住宅使用，本府依程序於108年9月27日將主要
    計畫報請內政部核定，案內涉大彎北段地區變更方案，仍在
    審議中」等語（見本院卷㈠第225-226頁）。堪認關於大彎北
    段商業區現有非法住宅回饋代金方案，目前定每坪之回饋金
    定為5.21萬元，相關資料已提請內政部都市計畫委員會審議
    ，尚待排會審議。
　⒊被上訴人雖以：系爭房地之市場價格並未下跌，價值並無減
    損，且上訴人主張回饋代金之損害賠償並未實際發生，難認
    其受有損害云云；惟上訴人已因系爭房地無法作為住宅使用
    遭都發局開罰，且目前研議方向為若要就地合法依一般住宅
    方式使用系爭房屋，至少必須按照上開規定給付回饋金，乃
    屬可得確定之事；縱最後未能通過臺北市都市計畫委員會第
    751會議之審議決議結果，然上訴人因被上訴人不完全給付
    之債務不履行而非法使用系爭房屋仍屬不可改變之事實，因
    此上訴人確實受有「系爭房地無法合法作為住宅使用」之損
    害，此與市場價格是否漲跌顯屬二事。揆諸前開說明，上訴
    人已證明受有損害，僅因客觀上不能證明其數額或證明顯有
    重大困難之情事，則上訴人以目前臺北市政府擬定回饋代金
    之計算基礎作為系爭房地無法作為住宅使用之損害賠償依據
    ，洵屬有據，應予准許。是系爭房地為151.78平方公尺，以
    每坪回饋金5.21萬計算，上訴人得請求239萬1,911元【計算
    式：151.78×0.3025＝45.91345（四拾五入為45.91），45.91
    ×52,100＝2,391,911】。
　㈨有關懲罰性賠償金部分：
　⒈按消保法第51條規定：依本法所提之訴訟，因企業經營者之
    故意所致之損害，消費者得請求損害額3倍以下之懲罰性賠
    償金；但因過失所致之損害，得請求損害額1倍以下之懲罰
    性賠償金。消費者與企業經營者間就商品，或服務發生爭議
    ，消費者團體或消費者個人依消保法之規定起訴者，雖均有
    該條規定之適用，但以按該法所提之訴訟為限。而消費者得
    依消保法提起訴訟之訴訟標的為該法第7條第3項、第8條第1
    項、第9條、第20條第3項、第23條第1項、第49條、第50條
    等，故消保法第51條：「依本法所提之訴訟」，顯然係指依
    上開消保法規定所提起之訴訟，並不及其他法律規定所提起
    之訴訟（最高法院101年度台上字第122號、744號判決意旨
    參照）。
　⒉本件上訴人於原審起訴乃係依據兩造間買賣契約關係並依民
    法第227條第1項、第359條規定作為請求權基礎而請求被上
    訴人應負擔買賣契約所生瑕疵擔保責任與債務不履行責任，
    並未依消保法所定之訴訟標的提起訴訟，本院亦依不完全給
    付而判令上訴人應負損害賠償責任。而消保法第22條之規定
    僅在認定被上訴人依買賣契約所應負之出賣人責任，並非消
    保法之請求權基礎。是上訴人以民法之相關規定作為請求權
    基礎與消保法第51條所定「依本法所提之訴訟」之要件未合
    ，則上訴人請求依消費者保護法第51條判賠懲罰性賠償金，
    即無理由，應予駁回。
五、綜上所述，上訴人依民法第227條第1項之規定，請求被上訴
    人給付239萬1,911元，及自起訴狀繕本送達之翌日即108年1
    0月24日起至清償日止，按年息百分之5計算之利息，自屬正
    當，應予准許，其餘上訴則無理由，應予駁回。從而原審就
    上開應准許部分，為上訴人敗訴之判決，尚有未洽，上訴論
    旨指摘原判決不當，求予廢棄改判，為有理由，爰由本院廢
    棄改判如主文第2項所示。至上開不應准許部分，原審為上
    訴人敗訴判決，並無違誤，上訴意旨指摘原判決此部分不當
    ，求予廢棄改判，為無理由，應予駁回。又兩造均陳明願供
    擔保宣告准免假執行，就上訴人勝訴部分，經核並無不合，
    爰分別酌定相當擔保金額准許之。
六、本件事證已臻明確，兩造其餘之攻擊或防禦方法及所用之證
    據，經本院斟酌後，認為均不足以影響本判決之結果，爰不
    逐一論列，附此敘明。
七、據上論結，本件上訴一部為有理由，一部為無理由，依民事
    訴訟法第449條第1項、第450條、第79條、第85條第1項本文
    、第463條、第390 條第2項、第392條第2項，判決如主文。
中　　華　　民　　國　　111 　年　　4 　　月　　6 　　日
                  民事第二十二庭
                      審判長法  官  張靜女
                            法  官  范明達
                            法  官  葉珊谷             
正本係照原本作成。
如不服本判決，應於收受送達後20日內向本院提出上訴書狀，其
未表明上訴理由者，應於提出上訴後20日內向本院補提理由書狀
（均須按他造當事人之人數附繕本）上訴時應提出委任律師或具
有律師資格之人之委任狀；委任有律師資格者，另應附具律師資
格證書及釋明委任人與受任人有民事訴訟法第466 條之1第1項但
書或第2項所定關係之釋明文書影本。如委任律師提起上訴者，
應一併繳納上訴審裁判費。
中　　華　　民　　國　　111 　年　　4 　　月　　6 　　日
　　　　　　　　　　　　　
　　　　　　　　　　　　　  書記官  陳玉敏